【裁判字號】    97,建,80
【裁判日期】    980227
【裁判案由】    追加工程款
【裁判全文】
臺灣臺北地方法院民事判決                97年度建字第80號
原      告  台灣中油股份有限公司
法定代理人  乙○○
訴訟代理人  邱雅文律師
            劉千綺律師
            蔡淑娟律師
複 代理 人  莊植焜律師
被      告  行政院環境保護署
法定代理人  甲○○
訴訟代理人  劉緒倫律師
            呂偉誠律師
            李宗輝律師
上列當事人間追加工程款事件，本院於民國98年2 月5 日言詞辯
論終結，判決如下：
    主      文
原告之訴駁回
訴訟費用由原告負擔。
    事實及理由
甲、程序部分：
一、本件被告公司之法定代理人陳重信，於本院審理中由變更為
    甲○○，法定代理人甲○○具狀聲明承受訴訟，並提出任命
    令1 紙為證（見本院卷(一)第212 頁），經核於法並無不合，
    應予准許。
二、又訴狀送達後，原告不得將原訴變更或追加，但基礎事實同
    一者、擴張或減縮應受判決事項之聲明者，不在此限，民事
    訴訟法第255 條第1 項第2 款、第3 款定有明文。本件原告
    起訴時起原請求被告給付新臺幣（下同）2,292 萬471 元，
    嗣以書狀減縮應受判決之聲明，請求被告給付2,203 萬8,61
    3 元（見本院卷(一)第215 至241 頁），核原告所為請求金額
    之減少，應屬聲明之減縮，揆諸前開法條所示，亦無不合，
    自應准許。
乙、實體部分：
一、原告主張：被告於民國91年9 月30日辦理「行政院環境保護
    署台南縣永康垃圾資源回收（焚化）廠續建統包工程」（下
    稱系爭工程）採購案之公開招標，伊於92年8 月12日系爭工
    程第5 次招標時進場投標並獲得決標，兩造旋於92年10月24
    日簽訂工程契約書，由伊接續前案未完成部分，負責系爭工
    程續建工程，總價18億4,500 萬元，迨96年12月31日完成驗
    收。惟系爭工程進行期間，被告移交由前購案統包商承作之
    「汽輪發電機」卻先後因「調速器」、「自動電壓調整器」
    欠缺控制軟體，委請他人重新規劃、安裝、施作，共計支出
    580 萬元，另「控制閥」安裝位置錯誤及出廠測試報告內容
    不實等嚴重瑕疵，致額外支出修補費用歐元3 萬6,859.53元
    （折合新臺幣為158 萬906 元）；另伊於95年5 月24日進行
    發電測試時，因「勵磁機」之隱藏性瑕疵，造成發電機運轉
    時損壞，支出修補費341 萬9,658元，且額外增加購電費用
    1,123 萬8,049 元，合計2,203 萬8,613 元。系爭續建工程
    既因非可歸責於己事由，致伊支出龐大修補費用，依系爭契
    約第1 編第2 章第4 節4.3.1 及4.3.3 約款：「統包商在下
    述情形下得依規定延長完工期限申請：1.非歸責於統包商所
    導致之工程延誤。…」、「若可歸責於統包商之因素時，統
    包商不得以施工、安裝或試車之延長、契約規定之完工期限
    之延後，要求增加契約價格及補償」，上開瑕疵之修補及施
    作工作逾越系爭契約範圍，且衡諸承攬契約之對價關係及利
    益衡平原則，及工程實務界普遍承認之擬制性變更原則，被
    告自應給付因此增加之工程報酬及損害賠償，詎經催討，未
    獲置理；爰依系爭契約第4.3.1 條、第4.3.3 條、民法第
    491 條、擬制性變更原則等法律關係請求被告如數給付等語
    。併聲明：被告應給付2,203 萬8,613 元，及自起訴狀繕本
    送達翌日起至清償日止，按年息百分之五計算之利息。
二、被告則以：依招標文件第0 編投標須知第2 節計畫概要第2.
    2.2 條、第2.5 條、第5.0 條分別規定：「投標商於準備投
    標書時，應自費進行評估前購案已施工完成之工程部分，確
    認可認其接續興建完成本工程，並依約定提出評估說明」、
    「投標商應完全瞭解本工程為終止合約後續建工程之特性，
    其與前購案已施作完成工程之設計及既有結構體及各項機電
    設施存在著不可分割之關係與界面，統包商應完全承擔相關
    界面所引發之可能風險，不得於投標後以不瞭解工地狀況，
    或以本工程既有圖說不夠詳細為由，要求更改投標書報價或
    要求任何額外補償或責任免除」、「前購案已施作部分之設
    施，續建統包商應依招標文件辦理外，並得於得標通之日起
    算180 日曆天內，針對前購案已施作且會影響整體性能部分
    之主要設備，委請原設備製造商或合法接續廠商進行設備查
    核及檢驗，並提出設備查核表、設備功能檢驗報告，同時提
    出具體說明及恢復原性能保證數據之改善建議，供業主審核
    」，另依系爭契約第6 條：「統包商應依契約規定負責提供
    、執行及完成工作並復修補瑕疵、保固責任」，是原告不得
    再以其應於投標時應檢核評估之上開設備軟體欠缺、測試報
    告內容不實或其他瑕疵等不實理由請求增加報酬；遑論原告
    提出發電機測試報告尚不足證明確有其所指稱之各項瑕疵，
    且依系爭工程顧問公司即中鼎工程股份有限公司（下稱中鼎
    公司）所提備忘錄，亦認發電機之界面整合與系統測試為原
    告之責任範圍，且原告亦未提出上開機器檢修、重新設計費
    用及損失非不可歸責於己之證據，自不得請求給付等語置辯
    。併聲明：如主文第1 項所示。
三、兩造不爭執之事實：
  (一)系爭工程於87年11月10日由訴外人米勒公司以35億6,460 萬
    元得標，歷經4 年，整體工程進度完成百分之八十四，嗣米
    勒公司因故破產停工。
  (二)被告於91年9 月30日辦理系爭工程續建案採購案第1 次公開
    招標。
  (三)米勒公司倒閉後，被告於91年12月3 日將系爭工程工地及相
    關進場設備，發包予原告進行維護保養工作。
  (四)系爭續建工程採購案於92年7月28日公告。
  (五)原告於92年8 月12日系爭工程第5 次招標時進場投標並獲得
    決標。
  (六)兩造於92年10月24日簽訂系爭工程契約書，由原告接續前案
    未完成部分，負責系爭工程續建工程，總價18億4,500 萬元
    。
  (七)系爭工程於96年12月31日完成驗收。
    以上事實，為兩造所不爭執（見本院卷(二)第138 頁正、反面
    ），且有公開招標資料、訂購合約書、招標概況等件為證（
    見本院卷(一)第177 至178 頁、卷(二)第22至24頁、第94至97頁
    ），堪信為真實。
四、原告主張：系爭工程進行期間，被告移交由前購案統包商承
    作之「汽輪發電機」有「調速器」、「自動電壓調整器」欠
    缺控制軟體，及「控制閥」安裝位置錯誤及出廠測試報告內
    容不實，與「勵磁機」之隱藏性瑕疵，非可歸責於己事由，
    致其施作非屬系爭契約包約定之續建工作及界面工作，請求
    被告給付追加工程款云云，惟為被告所否認，並以上揭情詞
    置辯，則本件爭點厥為：(一)被告移交之汽輪發電機有無瑕疵
    ？若有，原告請求額外支出修補費用，是否有據？(二)原告請
    求發電機運轉時受損之修補費用是否有據？若有，費用若干
    ？
五、法院之判斷：
  (一)被告移交之汽輪發電機有無瑕疵？若有，原告請求額外支出
    修補費用，是否有據？
  1.查：兩造系爭工程續建統包工程契約主文第2 條約明：「工
    程契約總價：18億4,500 萬元」，第4 條約定：「本工程契
    約由本契約書與下列文件組成：1.投標須知。2.規格標招標
    文件。3.招標文件及投標書之澄清、解釋及修正。4.投標商
    之資格投標書、規格投標書（含商業投標書、技術投標書及
    投標書圖說）及價格投標書。…」（見本院卷(二)第71頁），
    是上開投標須知等文件自為契約之一部。依系爭續建工程招
    標文件投標須知第2.5 條就工程設計與施工之完全責任約定
    ：「投標商應完全瞭解本工程為終止合約後續建工程之特性
    ，其與前購案已施作完成工程之設計及既有結構體及各項機
    電設施間存在著不可分割之關係與界面，統包商應完全承擔
    相關界面所引發之可能風險，投標商不得於投標後以不瞭解
    工地狀況，或以環保署/ 中信局/ 顧問機構所提供本工程既
    有圖說不夠詳細為由，要求更改投標書報價或要求任何額外
    之補償及責任免除」（見本院卷(一)第195 頁）；另系爭契約
    第3.24條記載：「…統包商應就其設計、設備荷重等對前購
    案已施作完成之工程進行檢核、界面整合設計及必要修改施
    工等，其相關費用統包商應予估算包含於本工程總價內。…
    統包商不得以其為前購案完成之既有設施為由，要求任何額
    外補償及責任免除。」（見本院卷(二)第115 頁），是系爭契
    約就工作報酬之給付應屬「定額給付型」之承攬契約，除有
    契約變更、追加情形外，承攬人本不得再行向定作人請求約
    定報酬以外之金錢。
  2.又兩造約定工作範圍，係「台南縣永康垃圾資源回收（焚化
    ）廠興建統包工程」（即前購案），惟前統包商米勒公司於
    施作部分工程後，因故停工，被告為完成前購案，經公開招
    標後，由原告負責該廠續建統包工程（即系爭工程），即利
    用工地現場前購案已施作完成之工程，接續興建至完工，工
    程範圍包括垃圾資源回收（焚化）廠之整地工程、整廠機械
    、電器、儀控、土木、結構與建築工程之設計、製造、採購
    、安裝、施工、測試等工作，其中就機電設備，尚包含系爭
    汽渦輪機與發電系統，及前購案施作完成工程之檢核及修改
    ，對既有設施提出修改及加強之設計，亦應納入本工程招標
    文件所規定應送審設計資料一併送顧問機構審查，施工時應
    依招標文件要求及經顧問公司核可設計資料辦理施作，並作
    妥續接面之檢驗及界面處理，此有投標須知第1 節前言、第
    2 節計畫概要可參（見本院卷(二)第18至20頁），足見系爭契
    約之工作範圍，已將既有設施瑕疵之修改涵攝在內，況被告
    並未以明示或默示保證其依約提供之工作項目、材料或物品
    符合系爭焚化廠續建契約之目的，反之原告負有對前購案已
    施作完成之工程進行檢核之附隨義務。既有設備瑕疵之修補
    與續建工程之界面整合係原告所應完成之工作，為兩造契約
    所明文約定，自排除因業主供應有瑕疵之材料、機具及設備
    等賦予承包商向業主要求合理費用賠償之「擬制契約變更原
    則」法理適用。本件汽輪發電機係被告所移交，屬於既有設
    施，有中鼎公司90年11月20日、同年11月30日、91年5 月29
    日、同年6 月3 日備忘錄、91年7 月24日審驗申請單可參（
    見本院卷(一)第302 至315 頁），縱有原告所指「調速器」、
    「自動電壓調整器」控制軟體欠缺或「控制閥」安裝位置錯
    誤情形，核屬原有承攬工作範籌，本應由原告負責修改，並
    無為業主即被告單方利益而變更設計情形，自無民法第491
    條第1 項：「如依情形，非受報酬，即不為完成其工作者，
    視為允與報酬」之適用，是原告主張：系爭工作範圍不包括
    上開既有設施之瑕疵修補云云，已有未合。
  3.再者，原告不諱言具有符合系爭續建工程投標須知所訂資格
    及條件（見本院卷(二)第34至35頁），其中就工程實績部分，
    具有完成規劃、設計、監造或建造或舊廠更新或操作營運，
    並經業主驗收合格接管至少處理容量240 公噸/ 日（含）以
    上且設有廢棄冷卻鍋爐、蒸汽渦輪機及發電系統、冷卻式蒸
    汽冷凝器、除塵設備及除酸洗煙設備之垃圾資源回收（焚化
    ）場，或完成汽電共生廠，並經業主驗收合格接管之工程實
    績；抑且系爭契約第2.2.2 條約明：「投標商於準備投標書
    時，應自費進行評估前購案已施作完成之工程部分，確認可
    為其接受接續興建完成本工程，並…提出評估說明。投標商
    得標後，須依其設計、設備荷重對前購案已施作完成之工程
    進行功能及結構設計之檢核，對既有設施提出修改及加強之
    設計應納入本工程招標文件所規定統包商應送審設計資料…
    一併提送顧問公司審查，…」（見本院卷(二)第20頁），原告
    並依約提出前購案檢核計畫（見本院卷(二)第51至52頁），另
    其所提出之商業投標書亦確認依其設計如設備配置、設備荷
    重與尺寸等評估確認既有設施適合接續興建本工程，就機電
    尚未執行部分，更載明：「…主要設備安裝不全，且軟體及
    整廠設計圖未提供，未試車故不知缺什麼，G-T 各自安裝但
    未整體組裝，儀電幾乎未執行，部分設備的重要組件已散失
    搬走，且大部分設備控制系統尚未進場，亦無相關文件，基
    本上設備多已安裝，但卻無一完整完成，最重要之控制系統
    均未執行，現有纜線因停工荒廢甚久，為確保日後品質恐需
    拆除重新安裝，故需辦理後續收尾工作甚多，及依賴原下包
    商程度高」等詞（見本院卷(一)第317 頁），尚難謂原告於投
    標前未就系爭契約工作範圍及所承擔之風險進行評估；至原
    告選擇以目視檢查設備狀況（見本院卷(二)第201 至204 頁）
    ，要係其本於專業評估所為，原告既未舉證此係應被告或監
    造單位中鼎公司要求所致，即難將目視檢查既有設備未能發
    現瑕疵之修補風險轉嫁業主即被告承擔；微論系爭工程前購
    案於87年11月10日由訴外人米勒公司以35億6460萬元得標，
    整體工程進度完成百分之八十四，原告則以接近原發包價格
    過半之總價18億4500萬元接續前案未完成部分，負責續建系
    爭工程，參諸系爭工程續建招標概況記載：「本續建工程招
    標案公告預算為18億9,000 萬元，原統包商尚有15億餘元之
    工程未完成，扣除最後1 次計價及未能計價之設備約4 億
    4,000 萬元，實際建廠完成所需工程款約11億元即可，另續
    建廠商可能需向原統包商購買Know-how之權利金及承擔續建
    、試車時之風險，因此編列預算18億9,000 萬元應屬合理」
    （見本院卷(二)第47頁），原告編列承攬費用項下亦有「前購
    案完成部分之檢核、界面整合設計及修改施工費用（並包括
    施工接續面處理、不合使用部分之拆除、修改、補強、增建
    等之費用）」（見本院卷(二)第116 頁），並據以提送相關計
    價請款計畫書（見本院卷(二)第117 至126 頁），益見原告係
    以其所能接受之報酬（即投標價格）來完成續建工作，並承
    擔未能於投標前發現既有設施瑕疵修補之潛在風險，是原告
    主張：系爭採購案自92年7 月28日公告起，至92年8 月12日
    開標止，不過僅僅16天，面對前購案遺留如此龐大複雜現場
    工程，原告在投標時完全無法辨識及評估其間隱含之風險，
    更遑論採取有效的風險迴避、風險移轉等處置措施云云，不
    能驟採。
  4.況縱有原告未能於投標前發現之潛在風險，而有不可歸責於
    己事由存在，按諸系爭契約第4.3.1 條規定：「統包商在下
    述情形下得依規定提出延長完工期限申請：1.非歸責於統包
    商所導致之工程延誤。2.不可抗力因素」（見本院卷(一)第
    175 頁），原告僅得請求延長完工期限而已；至原告主張依
    第4.3.3 條約定：「若可歸責於統包商之因素時，統包商不
    得以施工、安裝或試車之延長、契約規定之完工期限之延後
    ，要求增加契約價格或補償」之反面解釋，若非可歸責於己
    事由，統包商得要求增加契約價格及補償云云，非僅為系爭
    契約所未明定，復與前述本件採總價承攬之性質不符，更與
    上述兩造合意「統包商不得以其為前購案完成之既有設施為
    由，要求任何額外補償及責任免除」之約定抵觸，難謂有據
    。
  5.至原告指稱：被告提供之發電機「出廠測試報告」與設備現
    狀不符，內容顯有不實云云，固據提出被告移交之出廠測試
    報告為憑（見本院卷(一)第46至86頁），惟為被告所否認，則
    原告上開主張是否屬實，已非無疑；況發電機廠商在測試發
    電功能正常後即包裝出廠，可能並未含有自動電壓調整器之
    軟體，待該設備於工地組裝時，再由發電機廠商派人至現場
    作軟體安裝及測試，尚不得遽認上開測試報告有內容不實情
    形，此外，原告復未提出證據以實其說，是原告主張：被告
    移交之汽輪發電機存有瑕疵，請求被告支付修補費用云云，
    即無足取。
  (二)原告請求發電機運轉時受損之修補費用是否有據？若有，費
    用若干？
    原告復主張：其於95年5 月24日進行發電測試時，因勵磁機
    之隱藏性瑕疵，致發電機運轉時損壞，請求被告修補費用及
    損害賠償云云，固據提出測試小組發電機檢修研討會議紀錄
    、岱冠公司出具之檢修分析報告、義守大學吳慶榮出具之事
    故分析報告佐憑（見本院卷(一)第91至174 頁）。惟勵磁機係
    前購案所留既有設施，縱有所謂隱藏性瑕疵屬實，兩造已約
    明統包商（原告）不得以其為前購案完成之既有設施為由，
    要求任何額外補償及責任免除，僅能請求延長工期，業如前
    述，是原告請求發電機運轉時受損之修補費用，亦無可採。
六、綜上所述，原告本於民法第491 條、擬制性變更原則、承攬
    契約法律關係，請求被告給付2,203 萬8,613 元，及自起訴
    狀繕本送達翌日起至清償日止，按年息百分之五計算之利息
    ，為無理由，應予駁回。
七、本件為判決之基礎已臻明確，兩造其餘之攻擊或防禦方法及
    證據，經本院斟酌後，認為均不足以影響本判決之結果，亦
    與本案爭點無涉，自無逐一詳予論駁之必要，併此敘明。
八、據上論結：原告之訴為無理由，依民事訴訟法第78條，判決
    如主文。
中    華    民    國    98    年    2     月    27    日
                  民事第五庭    法  官  胡宏文
以上正本係照原本作成
如對本判決上訴，須於判決送達後20日內向本院提出上訴狀
中    華    民    國    98    年    2    月     27    日
                                書記官  曾寶生


司法院資訊處製作；財團法人民間司法改革基金會備份。
